最高法院刑事判決　　　　　　　　　　　　　　　九十一年度台上字第三六七三號
　　上　訴　人　甲○○
　　選任辯護人　林道啟律師
　　　　　　　　蔣志明律師
　　上　訴　人　乙○○
　　選任辯護人　蔡得謙律師
右上訴人等因貪污案件，不服台灣高等法院台中分院中華民國九十年九月十一日第二
審更審判決（八十八年度上更(一)字第三一三號，起訴案號：台灣彰化地方法院檢察署
八十五年度偵字第九六五、一０六０、一七五六號），提起上訴，本院判決如左：
    主  文
原判決關於甲○○、乙○○部分撤銷，發回台灣高等法院台中分院。
    理  由
本件原判決認定上訴人甲○○、乙○○分別係台灣省自來水股份有限公司（下稱省自
來水公司）第十一區管理處田中營運所（下稱田中營運所）之主任及技術士，均係依
據法令從事公務之人員。民國八十四年四月間，田中營運所辦理省自來水公司用戶「
錶位不當改善」及「水錶汰換」等工作。因「水錶汰換」之工資每個新台幣（下同）
五十元太低，找不到願意施工之工人，為能如期完工，甲○○乃囑田中營運所業務股
股長謝美麗（已於九十年六月三十日死亡，另經原審法院判決不受理），轉指示乙○
○找省自來水公司之員工自行施工完畢。而與不能由省自來水公司員工施工之規定不
符，無法以省自來水公司員工之名義申領工資。乙○○明知陳銘順、陳彥廷並未受僱
從事「水錶汰換」工作，仍依甲○○、謝美麗之指示，於同月三十日，在其職務上所
製作臨時工出工卡，虛偽記載：「陳銘順有於八十四年四月六日至十四日、十六日、
二十日、同月二十二日至二十五日出工，及陳彥廷有於八十四年四月八日、九日、十
二日、十三日、二十三日、二十四日出工」；及在臨時工工資表上，虛偽填載：「陳
銘順工作十五日，每日工資額一千二百元，實支總額計一萬八千元；陳彥廷工作六日
，每日工資額一千元，實支總額計六千元，二人工資實支總額計二萬四千元」等不實
事項。並呈由謝美麗審核、甲○○批核後，向省自來水公司第十一區管理處請領上開
工資。另謝美麗於省自來水公司辦理「錶位不當改善」工作時，製作須改善錶位不當
之用戶名冊交給乙○○後，由乙○○僱用陳銘順、陳彥廷、魏居明與劉沼騰等人，從
事「錶位不當改善」工作。上訴人等與謝美麗乃承前開同一行使登載不實文書之概括
犯意聯絡，明知辦理「錶位不當改善」工作，依省自來水公司第十一區管理處函示，
如採僱工方式辦理，應以日薪技工一千二百元、大工一千元、小工九百元請領工資。
竟以每個錶位均以單價七百五十元，委由陳銘順等四人承做。且明知魏居明之子魏水
河並未受僱從事「錶位不當改善」工作。而由乙○○於同年五月四日，依其製作臨時
工出工卡所記載之：「陳銘順有於八十四年四月六日至十五日、同月十七日至二十二
日、同月二十五日、二十六日出工；陳彥廷有於八十四年四月六日至九日、同月十二
日至十五日、同月十七日至二十二日、二十六日出工；魏居明有於八十四年四月六日
至十五日、同月十七日至二十二日、同月二十五日至二十七日出工；劉沼騰有於八十
四年四月十日、十一日、十五日、十六日、同月二十日至二十三日、同月二十七日至
三十日出工；魏水河有於八十四年四月六日至十日、同月十二日至十五日、同月十七
日至二十日、同月二十二日、同月二十四日至二十七日出工」之工作日期。在所製作
臨時工工資表上，就金額部分，為如下不實之記載：(一)於「陳銘順工作十八日，每日
工資額一千二百元，實支總額共二萬一千六百元。陳彥廷工作十五日，每日工資額一
千元，實支總額共一萬五千元」之記載，其中超過一萬零六百元部分。(二)於「魏居明
工作二十日，每日工資額一千二百元，實支總額共二萬四千元。魏水河工作十八日，
每日工資一千元，實支總額共一萬八千元」之記載，其中超過二萬六千九百二十五元
部分。(三)於「劉沼騰工作十二日，每日工資額一千元，實支總額共一萬二千元」之記
載，其中超出八千元部分。並呈請謝美麗審核、甲○○批核後，報請省自來水公司第
十一區管理處溢領上開事後由陳銘順等人繳回之工資款項，計四萬五千零七十五元。
而於省自來水公司第十一區管理處先後以如原判決附表二之支票，支付陳報之工資後
，謝美麗即依甲○○之指示，向陳銘順（包括陳彥廷部分）、魏居明（包括魏水河部
分）、劉沼騰分別索取虛報之工資二萬六千元、一萬五千零七十五元及四千元等情。
因而撤銷第一審關於上訴人等部分之判決，依牽連犯關係，從一重改判論處上訴人等
共同依據法令從事公務之人員，利用職務上之機會，詐取財物罪刑，固非無見。
惟查：(一)刑事訴訟法第九十五條第一款規定，訊問被告應先告知犯罪嫌疑及所犯所有
罪名。罪名經告知後，認為應變更者，應再告知。本件檢察官起訴上訴人等牽連犯刑
法第二百十一條之偽造公文書罪，第一審亦依該起訴之法條論罪，而原審撤銷第一審
判決，變更起訴法條，改論以同法第二百十六條、第二百十三條之行使公務員登載不
實文書罪，惟未依上述規定於調查或審判程序中告知上訴人等將有變更罪名之情事，
使其有充分辯論之機會，自欠允洽。(二)科刑之判決書，須將認定之犯罪事實詳記於事
實欄，然後於理由內逐一說明其憑以認定之證據，使事實與理由兩相一致，方為合法
。依原判決事實欄所載，上訴人等就「錶位不當改善」部分，係以每個錶位七百五十
元之代價，委由陳銘順、陳彥廷、魏居明、劉沼騰施作（見原判決第四頁第七至九行
）。倘若無誤，則陳銘順等人就該部分應得之工資，似為七百五十元之倍數。而另依
原判決事實欄之記載，陳銘順（包括陳彥廷部分）、魏居明、劉沼騰實際領得之工資
，分別為一萬零六百元、二萬六千九百二十五元及八千元（見原判決第四頁第十八行
至第五頁第十一行）。據此以觀，無一為七百五十元之倍數，其故安在？不無疑義。
乃原判決理由內未詳加論述，即逕為前開認定，要屬理由不備。(三)原判決謂魏居明之
子魏水河並未受田中營運所之僱用，從事「錶位不當改善」工作（見原判決第四頁第
八、九行）。如果無訛，則原判決所載，乙○○於「錶位不當改善」工作之臨時工出
工卡，所為「魏水河有於八十四年四月六日至十日、同月十二日至十五日、同月十七
日至二十日、同月二十二日、同月二十四日至二十七日出工工作」之記載（見原判決
第四頁第十五至十七行），似為不實。如就之予以行使，何以不能對該部分論以刑法
第二百十六條、第二百十三條之行使公務員登載不實文書罪，原判決未詳予闡述，亦
屬理由不備。又魏水河如未受僱從事「錶位不當改善」工作，此部分所虛報者為工作
十八日，實支一萬八千元，何以僅向其父魏居明索回一萬五千零七十五元，尚非無疑
。乃原審未徹查究明，即遽行判決，難謂無調查未盡及理由不備之違誤。本院前次發
回意旨已詳細指明，原判決仍未就此詳予研求，其瑕疵仍然存在。(四)犯八十五年十月
二十三日修正前貪污治罪條例（即八十一年七月十七日所修正公布）第四條至第六條
之罪，除所得或所圖得財物或不正利益在新台幣五萬元以下，且須兼具情節輕微者，
方有該條例第十一條第一項減輕其刑之適用，若此兩條件有一不備，即無適用之餘地
。本件原判決以上訴人等犯該條例第五條第一項第二款之罪，所圖得之財物在新台幣
五萬元以下，而未說明是否情節輕微，即逕以該條例第十一條第一項之規定減輕其刑
，尚有未合（見原判決第十八頁第九至十一行）。以上或為上訴意旨所指摘，或為本
院得依職權調查之事項。上訴人等上訴意旨指摘原判決關於上訴人等部分不當，非無
理由，應認有發回更審之原因。又原判決關於上訴人等不另為無罪諭知部分，因公訴
人認其與本件有罪部分，有裁判上一罪關係，亦應併予發回。
據上論結，應依刑事訴訟法第三百九十七條、第四百零一條，判決如主文。
中      華      民      國    九十一    年      七      月      四      日
                              最高法院刑事第六庭
                                  審判長法官  吳  雄  銘
                                        法官  池  啟  明
                                        法官  石  木  欽
                                        法官  吳  三  龍
                                        法官  韓  金  秀
      右正本證明與原本無異
                                              書  記  官
中      華      民      國    九十一    年      七      月      九      日
